# Competição Perfeita e Monopólio

## Introdução

Neste capítulo, iremos recapitular duas estruturas de mercado mais comumente apresentadas em cursos de Microeconomia: (i) Competição Perfeita e (ii) Monopólio. No caso da competição perfeita, podemos apresentá-la como um padrão de comparação sobre as estruturas de mercado que vêm depois, e no caso de Monopólio podemos ressaltar alguns aspectos importantes de mercados em competição perfeita -- o papel da entrada e o papel de eventuais competidores (a chamada Franja Competitiva).


## Competição e Competição Perfeita

Nesta seção do capítulo, iremos revisitar o conceito de Competição e Competição Perfeita. Digo revisitar porque, novamente, estou assumindo que o leitor deste livro já tenha estudado este tema algumas vezes. 
Então, aqui os objetivos principais vão ser:

* Deixar claro o que se entende por um *mercado competitivo*
* Deixar claro o que se entende por um *mercado perfeitamente competitivo*

Esta distinção é importante porque o mercado perfeitamente competitivo vai ser entendido ao longo deste livro como sendo o padrão de comparação contra o qual as outras estruturas de mercado. Além disso, ao fazer a distinção entre um mercado competitivo e um mercado competitivo, podemos também iluminar o seguinte ponto: ainda que um mercado perfeitamente competitivo seja um ideal e dificilmente encontrável no mundo real, mercados no mundo real podem aproximar os resultados do mercado perfeitamente competitivo -- ou seja, há benefícios em observar as conclusões do modelo de competição perfeita como uma forma de entender a realidade também, se entendermos que é uma aproximação ao mundo real.

Vamos então com a definição mais tradicional, que é a do livro do Carlton e Perloff. Competição Perfeita é definida como uma estrutura de mercado com as seguintes características:

* Bens homogêneos: aos olhos dos consumidores todos os ofertantes são idênticos, e aos olhos dos ofertantes todos os consumidores são idênticos. Note-se que o aspecto aqui importante está na frase ``nos olhos'' -- você não necessariamente precisa que os produtos sejam fisicamente idênticos.
* Comportamento tomador de preços: Isso significa que nenhum dos ofertantes (e nenhum dos demandantes) é capaz de afetar os preços de mercado por meio das suas compras/vendas.
* Não existem custos de transação: Os compradores não incorrem em custos (entendidos como custos econômicos) quando da realização de suas compras - e o mesmo valendo pros consumidores
* Não temos externalidades reais: As decisões de compra e venda não afetam outras pessoas por mecanismos que não sejam os de mercado.
* Livre Entrada: Os ofertantes e demandantes podem entrar no mercado se assim desejarem (=acharem lucrativo)
* Divisibilidade: as quantidades produzidas podem ser infinitamente divisíveis

Como mencionado mais acima, estas premissas caracterizam um tipo de mercado que dificilmente pode ser encontrado no ``mundo real''. A partir dessa informação, existem duas reações. A primeira delas é entender que o papel desta definição é justamente este -- ser restritiva para fornecer um padrão de comparação para os modelos que nós detalharemos mais adiante. 

A segunda reação é pensar se, dado que estas condições caracterizam um mercado dificilmente encontrado no mundo real, existe um subconjunto destas condições que seria mais próxima do mundo real e que gere resultados parecidos com o de competição perfeita. Se entendermos ``resultados parecidos'' como sendo preços convergindo para um equilíbrio - que chamarei de *mercado competitivo* como o resultado da interação de curvas de oferta e de demanda, o que a evidência experimental [@smith1962experimental] e [@FriedmanOstroy1995] nos mostra é que apenas as seguintes premissas são necessárias:

* Os compradores conhecem as suas disposições a pagar
* Os vendedores conhecem o custo marginal de oportunidade das unidades que estão dispostas a oferecer
* Os compradores e vendedores conhecem o preço de mercado

Note-se que isso não significa que seja possível que outros aspectos (informação, custos de transação) sejam de tal magnitude que impeça que o resultado de mercado competitivo se estabeleça. E nem que todas as consequências de um mercado em competição perfeita também se verifique.

E por falar no equilíbrio em competição perfeita, na seção seguinte iremos reapresentar o mesmo.

### Equilíbrio em Competição Perfeita

Seguindo a apresentação mais ``tradicional'' de competição perfeita, o primeiro passo é analisar qual é o equilíbrio associado com estas premissas. Ou seja, se seguirmos este modelo, o que podemos esperar dos agentes desta economia?

Em primeiro lugar, sobre o equilíbrio da empresa individual. Vamos assumir que a empresa maximize seus lucros. Esta maximização de lucros leva à  seguinte relação comportamental: produzir até o nível em que a receita marginal decorrente de um pequeno aumento na produção seja igual ao custo marginal decorrente deste pequeno aumento na produção.

Essa igualdade -- $RMg=CMg$ é mais geral do que aquela que vocês provavelmente viram no curso de microeconomia para o caso de Concorrência Perfeita, que é Preço=Custo Marginal. A vantagem de entender essa relação comportamental da oferta da firma como Receita Marginal = Custo Marginal é que ela engloba todos os casos que vamos ver nesse curso. 

No caso da Concorrência Perfeita, como vamos assumir que as empresas não possuem o poder de afetar os termos segundo os quais podem vender seus produtos, esta receita decorrente de um pequeno aumento na quantidade produzida é igual ao preço, ou seja $RMg=P=CMg$.

Essa é a única regra de comportamento que a empresa em competição perfeita tem que atender? NÃO. Ela precisa decidir se é viável operar neste mercado ou não. Para isso ela precisa checar se a Receita Total associada com esse nível de produção é superior ao total dos **Custos Evitáveis** -- ou seja, os custos variáveis mais a parte recuperável dos custos fixos. 

As receitas além dessa soma dos custos variáveis mais a parte recuperável dos custos fixos são chamadas **quase rendas** -- ou seja, os rendimentos necessários para manter a empresa operando no curto prazo.

Se assumirmos que todos os custos fixos são irrecuperáveis, chegamos na regra tradicional que o preço tem que ser superior ao *Custo Variável Médio* no curto prazo e, no longo prazo, superior ao *Custo Total Médio*.

```{r eq_cperf1, echo=FALSE, engine='tikz', fig.ext='svg', fig.align='center', fig.cap='Equilíbrio Firma em CP'}
\begin{tikzpicture}[scale=0.8]

\tiny

\draw (0,0) -- (8,0) node [below] {Quantity, units};

\draw (0,-0.5) -- (0,5) node [above] {Cost per unit, \$};

\draw (0.2,5) to [out=270,in=172] (2.6,0.4);

\draw (2.6,0.4) to [out=350.5,in=178] (7,0.1);

\node [right] at (7,0.5) {$AFC$};

\draw (0.3,5) to [out=280,in=150] (2,2.1);

\draw (2,2.1) to [out=330,in=200] (7,2);

\node [right] at (7,2.3) {$ATC$};

\draw (0,2) to [out=340,in=200] (7,1.8);

\node [right] at (7,1.8) {$AVC$};

\draw (0,2) to [out=315,in=240] (7,5);

\node [right] at (7,5) {$MC$};

\end{tikzpicture}

```

A partir dessa decisão da empresa, o passo seguinte é entender de onde vem esse preço de mercado que regula as decisões da empresa. O preço de mercado vem da intersecção da oferta de mercado com a demanda de mercado. **Nota: apenas em concorrência perfeita teremos uma CURVA de Oferta. Em todas as outras, temos uma RELAÇÃO de oferta**

Para entendermos a oferta de mercado, precisamos fazer mais uma hipótese -- que é sobre a possibilidade de entrada. Para ilustrar a importância dessa premissa, vamos mostrar os dois casos extremos -- o chamado "Curto Prazo" de livro-texto de Microeconomia, em que existem $n$ empresas no mercado, todos os custos fixos são afundados e a entrada é impossível, e o chamado "Longo Prazo", em que nenuhum custo é afundado (=todos os custos são evitáveis) e que a entrada é livre.

#### Equilíbrio em Competição Perfeita -- Curto Prazo

Neste caso, a oferta de mercado é a soma horizontal das curvas de oferta das empresas individuais -- que, por sua vez, são o ramo ascendente da curva de custo marginal, a partir dos custos médios *evitáveis*.
Para um exemplo, vamos considerar a existência de três empresas no curto prazo com as seguintes curvas de custo marginal:
$$
\begin{align*}
q_{1}&=\frac{CMg_{1}}{4}-2\\
q_{2}&=\frac{CMg_{2}}{2}-4\\
q_{3}&=\frac{CMg_{3}}{6}-\frac{4}{3}
\end{align*}
$$
Agregando e definindo $Q=q_{1}+q_{2}+q_{3}$, chegamos à seguinte forma para a oferta de curto prazo:
$P=CMg=\frac{12Q}{11}+8$

O Equilíbrio fica então com a cara tradicional que conhecemos:

```{r equ_CP_CP, echo=FALSE, engine='tikz', fig.ext='svg', fig.align='center', fig.cap='Equilíbrio mercado em CP'}
\begin{tikzpicture}[scale=0.6]

\draw[thick,<->] (0,10) node[above]{$P$}--(0,0)--(10,0) node[right]{$Q$};

\node [below left] at (0,0) {$0$};

\node [below] at (5,0) {$Q^*$};

\node [left] at (0,5) {$P^*$};

\draw(1,1)--(9,9) node[right]{$S$};

\draw(1,9)--(9,1) node[right]{$D$};

\draw[dashed](0,5)--(5,5)--(5,0);

\end{tikzpicture}
```




## Monopólio

Nesta nota, iremos detalhar um pouco a ideia do monopólio, e expressar algumas relações que vocês já conhecem em outros contextos em uma forma que enfatiza a generalidade com o que vem depois. Inicialmente vamos falar o monopólio tradicional, para depois falarmos da questão da firma dominante com a franja competitiva.

### Monopólio -- Versão tradicional

Vamos supor que o monopólio enfrente uma curva de demanda do tipo $P(Q)$ e possua uma função de Custo total da forma $CT(Q)$. O lucro do monopolista, desta forma, fica sendo:

$$
\begin{aligned}
\pi_{m}=Q\times P(Q)-CT(Q)
\end{aligned}
$$

Derivando e igualando a zero, temos então o seguinte:

$$
\begin{aligned}
\frac{\partial \pi}{\partial Q} = P - \frac{\partial CT}{\partial Q} + Q \frac{\partial P}{\partial Q} = 0\\
\frac{P-\frac{\partial CT}{\partial Q}}{P}= - \frac{Q}{P}\frac{\partial P}{\partial Q}\\
\frac{P-\frac{\partial CT}{\partial Q}}{P} = \frac{1}{|\varepsilon_{D}|}
\end{aligned}
$$

O lado esquerdo desta igualdade é o chamado ``Índice de Lerner'', uma medida percentual da margem preço-custo marginal (em base percentual). O lado direito é o inverso da elasticidade-preço da demanda. Essa equação é bastante intuitiva, no sentido que mercados com demandas mais elásticas permitem menos elevação dos preços acima dos custos marginais.

Uma forma alternativa de escrever esta última equação é:

$$
P=\frac{\frac{\partial CT}{\partial Q}}{1-\frac{1}{|\varepsilon_{D}|}}
$$

### Firma Dominante -- Franja Competitiva

Não há muita diferença na ideia de Firma Dominante com Franja Competitiva. O único ponto diferente é que a firma dominante trabalha com a Demanda Residual, definida de forma similar à do capítulo anterior do Carlton e Perloff: $D_{R}(P)=D(P)-S_{0}(P)$. Vamos apresentar a solução ótima por meio da escolha de preços:

$$
\begin{aligned}
\pi_{m}=P \times D_{R}(P) - CT(D_{R}(P))\\
\frac{\partial \pi_{m}}{\partial P} = D_{R} + P \frac{\partial D_{R}}{\partial P} - \frac{\partial CT}{\partial Q} \frac{\partial D_{R}}{\partial P}=0\\
P \frac{\partial D_{R}}{\partial P} - \frac{\partial CT}{\partial Q} \frac{\partial D_{R}}{\partial P}=-D_{R}\\
P-\frac{\partial CT}{\partial Q}=\frac{1}{\frac{\partial D_{R}}{\partial P}} D_{R}\\
\left( \frac{P-\frac{\partial CT}{\partial Q}}{P} \right)=\frac{1}{|\varepsilon_{D_{R}}|}
\end{aligned}
$$
A única diferença neste caso é a inclinação da demanda residual -- $D_{R}$ ao invés de $D$. Em alguns casos é possível que a inclinação coincida (quando a franja está ativa), em outros não coincide.
