# Competição Perfeita e Monopólio

## Introdução

Neste capítulo, iremos recapitular duas estruturas de mercado mais comumente apresentadas em cursos de Microeconomia: (i) Competição Perfeita e (ii) Monopólio. No caso da competição perfeita, podemos apresentá-la como um padrão de comparação sobre as estruturas de mercado que vêm depois, e no caso de Monopólio podemos ressaltar alguns aspectos importantes de mercados em competição perfeita -- o papel da entrada e o papel de eventuais competidores (a chamada Franja Competitiva).


## Competição e Competição Perfeita

Nesta seção do capítulo, iremos revisitar o conceito de Competição e Competição Perfeita. Digo revisitar porque, novamente, estou assumindo que o leitor deste livro já tenha estudado este tema algumas vezes. 
Então, aqui os objetivos principais vão ser:

* Deixar claro o que se entende por um *mercado competitivo*
* Deixar claro o que se entende por um *mercado perfeitamente competitivo*

Esta distinção é importante porque o mercado perfeitamente competitivo vai ser entendido ao longo deste livro como sendo o padrão de comparação contra o qual as outras estruturas de mercado. Além disso, ao fazer a distinção entre um mercado competitivo e um mercado competitivo, podemos também iluminar o seguinte ponto: ainda que um mercado perfeitamente competitivo seja um ideal e dificilmente encontrável no mundo real, mercados no mundo real podem aproximar os resultados do mercado perfeitamente competitivo -- ou seja, há benefícios em observar as conclusões do modelo de competição perfeita como uma forma de entender a realidade também, se entendermos que é uma aproximação ao mundo real.

Vamos então com a definição mais tradicional, que é a do livro do Carlton e Perloff. Competição Perfeita é definida como uma estrutura de mercado com as seguintes características:

* Bens homogêneos: aos olhos dos consumidores todos os ofertantes são idênticos, e aos olhos dos ofertantes todos os consumidores são idênticos. Note-se que o aspecto aqui importante está na frase ``nos olhos'' -- você não necessariamente precisa que os produtos sejam fisicamente idênticos.
* Comportamento tomador de preços: Isso significa que nenhum dos ofertantes (e nenhum dos demandantes) é capaz de afetar os preços de mercado por meio das suas compras/vendas.
* Não existem custos de transação: Os compradores não incorrem em custos (entendidos como custos econômicos) quando da realização de suas compras - e o mesmo valendo pros consumidores
* Não temos externalidades reais: As decisões de compra e venda não afetam outras pessoas por mecanismos que não sejam os de mercado.
* Livre Entrada: Os ofertantes e demandantes podem entrar no mercado se assim desejarem (=acharem lucrativo)
* Divisibilidade: as quantidades produzidas podem ser infinitamente divisíveis

Como mencionado mais acima, estas premissas caracterizam um tipo de mercado que dificilmente pode ser encontrado no ``mundo real''. A partir dessa informação, existem duas reações. A primeira delas é entender que o papel desta definição é justamente este -- ser restritiva para fornecer um padrão de comparação para os modelos que nós detalharemos mais adiante. 

A segunda reação é pensar se, dado que estas condições caracterizam um mercado dificilmente encontrado no mundo real, existe um subconjunto destas condições que seria mais próxima do mundo real e que gere resultados parecidos com o de competição perfeita. Se entendermos ``resultados parecidos'' como sendo preços convergindo para um equilíbrio - que chamarei de *mercado competitivo* como o resultado da interação de curvas de oferta e de demanda, o que a evidência experimental [@smith1962experimental] e [@FriedmanOstroy1995] nos mostra é que apenas as seguintes premissas são necessárias:

* Os compradores conhecem as suas disposições a pagar
* Os vendedores conhecem o custo marginal de oportunidade das unidades que estão dispostas a oferecer
* Os compradores e vendedores conhecem o preço de mercado

Note-se que isso não significa que seja possível que outros aspectos (informação, custos de transação) sejam de tal magnitude que impeça que o resultado de mercado competitivo se estabeleça. E nem que todas as consequências de um mercado em competição perfeita também se verifique.

E por falar no equilíbrio em competição perfeita, na seção seguinte iremos reapresentar o mesmo.

### Equilíbrio em Competição Perfeita

Seguindo a apresentação mais ``tradicional'' de competição perfeita, o primeiro passo é analisar qual é o equilíbrio associado com estas premissas. Ou seja, se seguirmos este modelo, o que podemos esperar dos agentes desta economia?

Em primeiro lugar, sobre o equilíbrio da empresa individual. Vamos assumir que a empresa maximize seus lucros. Esta maximização de lucros leva à  seguinte relação comportamental: produzir até o nível em que a receita marginal decorrente de um pequeno aumento na produção seja igual ao custo marginal decorrente deste pequeno aumento na produção.

Essa igualdade -- $RMg=CMg$ é mais geral do que aquela que vocês provavelmente viram no curso de microeconomia para o caso de Concorrência Perfeita, que é Preço=Custo Marginal. A vantagem de entender essa relação comportamental da oferta da firma como Receita Marginal = Custo Marginal é que ela engloba todos os casos que vamos ver nesse curso. 

No caso da Concorrência Perfeita, como vamos assumir que as empresas não possuem o poder de afetar os termos segundo os quais podem vender seus produtos, esta receita decorrente de um pequeno aumento na quantidade produzida é igual ao preço, ou seja $RMg=P=CMg$.

Essa é a única regra de comportamento que a empresa em competição perfeita tem que atender? NÃO. Ela precisa decidir se é viável operar neste mercado ou não. Para isso ela precisa checar se a Receita Total associada com esse nível de produção é superior ao total dos **Custos Evitáveis** -- ou seja, os custos variáveis mais a parte recuperável dos custos fixos. 

As receitas além dessa soma dos custos variáveis mais a parte recuperável dos custos fixos são chamadas **quase rendas** -- ou seja, os rendimentos necessários para manter a empresa operando no curto prazo.

Se assumirmos que todos os custos fixos são irrecuperáveis, chegamos na regra tradicional que o preço tem que ser superior ao *Custo Variável Médio* no curto prazo e, no longo prazo, superior ao *Custo Total Médio*.

```{r eq_cperf2, echo=FALSE, engine='tikz', fig.ext='svg', fig.align='center', fig.cap='Equilíbrio Firma em CP'}
\begin{tikzpicture}[scale=0.8] 

\draw [thick](0,8) node [left,align=center] {\small Price} -- (0,0) node [below left] {$0$} -- (10,0) node [below,align=center] {\small Quantity}; 

\draw[ultra thick,purple!90](2,1)--(8,7)node[right,black]{$MC$}; 

\draw[fill] (4.5,3.5) circle [radius =0.1]; 

\draw[dashed](0,3.5)node[left]{$P_1$}--(4.5,3.5)--(4.5,0)node[below]{$Q_1$}; 

\draw[fill](6,5) circle [radius =0.1]; 

\draw[dashed](0,5)node[left]{$P_2$}--(6,5)--(6,0)node[below]{$Q_2$}; 

\draw [ultra thick,blue!90](1,5.5) to [out=280,in=210](8,4)node[right,black]{$ATC$}; 

\draw [ultra thick,blue!90](1,2.5) to [out=300,in=210] (8,3.5)node[right,black]{$AVC$}; 

\end{tikzpicture}
```



A partir dessa decisão da empresa, o passo seguinte é entender de onde vem esse preço de mercado que regula as decisões da empresa. O preço de mercado vem da intersecção da oferta de mercado com a demanda de mercado. **Nota: apenas em concorrência perfeita teremos uma CURVA de Oferta. Em todas as outras, temos uma RELAÇÃO de oferta**

Para entendermos a oferta de mercado, precisamos fazer mais uma hipótese -- que é sobre a possibilidade de entrada. Para ilustrar a importância dessa premissa, vamos mostrar os dois casos extremos -- o chamado "Curto Prazo" de livro-texto de Microeconomia, em que existem $n$ empresas no mercado, todos os custos fixos são afundados e a entrada é impossível, e o chamado "Longo Prazo", em que nenuhum custo é afundado (=todos os custos são evitáveis) e que a entrada é livre.

#### Equilíbrio em Competição Perfeita -- Curto Prazo

Neste caso, a oferta de mercado é a soma horizontal das curvas de oferta das empresas individuais -- que, por sua vez, são o ramo ascendente da curva de custo marginal, a partir dos custos médios *evitáveis*.
Para um exemplo, vamos considerar a existência de três empresas no curto prazo com as seguintes curvas de custo marginal:
$$
\begin{align*}
CMg_{1}&=4q_{1}+8\\
CMg_{2}&=2q_{2}+8\\
CMg_{3}&=6q_{3}+8
\end{align*}
$$
Note que as curvas tem o mesmo intercepto no eixo $X$, correspondentes aos $CMg(0)$. Para chegarmos à oferta de mercado a partir dessas equações, temos que reorganizar as coisas um pouco:

$$
\begin{align*}
q_{1}&=\frac{CMg_{1}}{4}-2\\
q_{2}&=\frac{CMg_{2}}{2}-4\\
q_{3}&=\frac{CMg_{3}}{6}-\frac{4}{3}
\end{align*}
$$
Agregando e definindo $Q=q_{1}+q_{2}+q_{3}$, chegamos à seguinte forma para a oferta de curto prazo:
$P=CMg=\frac{12Q}{11}+8$

O Equilíbrio fica então com a cara tradicional que conhecemos:

```{r equ_CP_CP, echo=FALSE, engine='tikz', fig.ext='svg', fig.align='center', fig.cap='Equilíbrio mercado em CP'}
\begin{tikzpicture}[scale=0.6]

\draw[thick,<->] (0,10) node[above]{$P$}--(0,0)--(10,0) node[right]{$Q$};

\node [below left] at (0,0) {$0$};

\node [below] at (5,0) {$Q^*$};

\node [left] at (0,5) {$P^*$};

\draw(1,1)--(9,9) node[right]{$S$};

\draw(1,9)--(9,1) node[right]{$D$};

\draw[dashed](0,5)--(5,5)--(5,0);

\end{tikzpicture}
```

Agora, quando temos livre entrada, e todos os custos são evitáveis (e não são fixos), algumas coisas acontecem. Qualquer lucro econômico que as empresas tinham serve de motivo para a entrada. Da mesma forma, se alguma empresa está operando com prejuízo ela sai. 

Nesse caso, a questão relevante é se as empresas que entram em resposta aos lucros existentes neste mercado são iguais ou temos heterogeneidade entre as empresas.

Caso as empresas que entrem neste mercado sejam idênticas aos que entram no mercado, *todas* as empresas (iguais) vão operar nas suas escalas mínimas eficientes. E nesse caso, a curva de oferta de longo prazo é *horizontal* no mínimo custo médio das empresas.

Por outro lado, se as empresas são heterogêneas e a entrada acaba por atrair empresas menos eficientes (ou seja, com curvas de custo médio mais elevado), a curva de oferta de longo prazo vai ter segmentos positivamente inclinados.


## Monopólio

Nesta nota, iremos detalhar um pouco a ideia do monopólio, e expressar algumas relações que vocês já conhecem em outros contextos em uma forma que enfatiza a generalidade com o que vem depois. Inicialmente vamos falar o monopólio tradicional, para depois falarmos da questão da firma dominante com a franja competitiva.

### Monopólio -- Versão tradicional

Vamos supor que o monopólio enfrente uma curva de demanda do tipo $P(Q)$ e possua uma função de Custo total da forma $CT(Q)$. O lucro do monopolista, desta forma, fica sendo:

$$
\begin{aligned}
\pi_{m}=Q\times P(Q)-CT(Q)
\end{aligned}
$$

Derivando e igualando a zero, temos então o seguinte:

$$
\begin{aligned}
\frac{\partial \pi}{\partial Q} = P - \frac{\partial CT}{\partial Q} + Q \frac{\partial P}{\partial Q} = 0\\
\frac{P-\frac{\partial CT}{\partial Q}}{P}= - \frac{Q}{P}\frac{\partial P}{\partial Q}\\
\frac{P-\frac{\partial CT}{\partial Q}}{P} = \frac{1}{|\varepsilon_{D}|}
\end{aligned}
$$

O lado esquerdo desta igualdade é o chamado ``Índice de Lerner'', uma medida percentual da margem preço-custo marginal (em base percentual). O lado direito é o inverso da elasticidade-preço da demanda. Essa equação é bastante intuitiva, no sentido que mercados com demandas mais elásticas permitem menos elevação dos preços acima dos custos marginais.

Uma forma alternativa de escrever esta última equação é:

$$
P=\frac{\frac{\partial CT}{\partial Q}}{1-\frac{1}{|\varepsilon_{D}|}}
$$

### Firma Dominante -- Franja Competitiva

Não há muita diferença na ideia de Firma Dominante com Franja Competitiva. O único ponto diferente é que a firma dominante trabalha com a Demanda Residual, definida de forma similar à do capítulo anterior do Carlton e Perloff: $D_{R}(P)=D(P)-S_{0}(P)$. Vamos apresentar a solução ótima por meio da escolha de preços:

$$
\begin{aligned}
\pi_{m}=P \times D_{R}(P) - CT(D_{R}(P))\\
\frac{\partial \pi_{m}}{\partial P} = D_{R} + P \frac{\partial D_{R}}{\partial P} - \frac{\partial CT}{\partial Q} \frac{\partial D_{R}}{\partial P}=0\\
P \frac{\partial D_{R}}{\partial P} - \frac{\partial CT}{\partial Q} \frac{\partial D_{R}}{\partial P}=-D_{R}\\
P-\frac{\partial CT}{\partial Q}=\frac{1}{\frac{\partial D_{R}}{\partial P}} D_{R}\\
\left( \frac{P-\frac{\partial CT}{\partial Q}}{P} \right)=\frac{1}{|\varepsilon_{D_{R}}|}
\end{aligned}
$$
A única diferença neste caso é a inclinação da demanda residual -- $D_{R}$ ao invés de $D$. Em alguns casos é possível que a inclinação coincida (quando a franja está ativa), em outros não coincide.
