# Competição Perfeita e Monopólio

## Introdução

Neste capítulo, iremos recapitular duas estruturas de mercado mais comumente apresentadas em cursos de Microeconomia: (i) Competição Perfeita e (ii) Monopólio. No caso da competição perfeita, podemos apresentá-la como um padrão de comparação sobre as estruturas de mercado que vêm depois, e no caso de Monopólio podemos ressaltar alguns aspectos importantes de mercados em competição perfeita -- o papel da entrada e o papel de eventuais competidores (a chamada Franja Competitiva).


## Competição e Competição Perfeita

Nesta seção do capítulo, iremos revisitar o conceito de Competição e Competição Perfeita. Digo revisitar porque, novamente, estou assumindo que o leitor deste livro já tenha estudado este tema algumas vezes. 
Então, aqui os objetivos principais vão ser:

* Deixar claro o que se entende por um *mercado competitivo*
* Deixar claro o que se entende por um *mercado perfeitamente competitivo*

Esta distinção é importante porque o mercado perfeitamente competitivo vai ser entendido ao longo deste livro como sendo o padrão de comparação contra o qual as outras estruturas de mercado. Além disso, ao fazer a distinção entre um mercado competitivo e um mercado competitivo, podemos também iluminar o seguinte ponto: ainda que um mercado perfeitamente competitivo seja um ideal e dificilmente encontrável no mundo real, mercados no mundo real podem aproximar os resultados do mercado perfeitamente competitivo -- ou seja, há benefícios em observar as conclusões do modelo de competição perfeita como uma forma de entender a realidade também, se entendermos que é uma aproximação ao mundo real.

Vamos então com a definição mais tradicional, que é a do livro do Carlton e Perloff. Competição Perfeita é definida como uma estrutura de mercado com as seguintes características:

* Bens homogêneos: aos olhos dos consumidores todos os ofertantes são idênticos, e aos olhos dos ofertantes todos os consumidores são idênticos. Note-se que o aspecto aqui importante está na frase ``nos olhos'' -- você não necessariamente precisa que os produtos sejam fisicamente idênticos.
* Comportamento tomador de preços: Isso significa que nenhum dos ofertantes (e nenhum dos demandantes) é capaz de afetar os preços de mercado por meio das suas compras/vendas.
* Não existem custos de transação: Os compradores não incorrem em custos (entendidos como custos econômicos) quando da realização de suas compras - e o mesmo valendo pros consumidores
* Não temos externalidades reais: As decisões de compra e venda não afetam outras pessoas por mecanismos que não sejam os de mercado.
* Livre Entrada: Os ofertantes e demandantes podem entrar no mercado se assim desejarem (=acharem lucrativo)
* Divisibilidade: as quantidades produzidas podem ser infinitamente divisíveis

Como mencionado mais acima, estas premissas caracterizam um tipo de mercado que dificilmente pode ser encontrado no ``mundo real''. A partir dessa informação, existem duas reações. A primeira delas é entender que o papel desta definição é justamente este -- ser restritiva para fornecer um padrão de comparação para os modelos que nós detalharemos mais adiante. 

A segunda reação é pensar se, dado que estas condições caracterizam um mercado dificilmente encontrado no mundo real, existe um subconjunto destas condições que seria mais próxima do mundo real e que gere resultados parecidos com o de competição perfeita. Se entendermos ``resultados parecidos'' como sendo preços convergindo para um equilíbrio - que chamarei de *mercado competitivo* como o resultado da interação de curvas de oferta e de demanda, o que a evidência experimental [@smith1962experimental] e [@FriedmanOstroy1995] nos mostra é que apenas as seguintes premissas são necessárias:

* Os compradores conhecem as suas disposições a pagar
* Os vendedores conhecem o custo marginal de oportunidade das unidades que estão dispostas a oferecer
* Os compradores e vendedores conhecem o preço de mercado

Note-se que isso não significa que seja possível que outros aspectos (informação, custos de transação) sejam de tal magnitude que impeça que o resultado de mercado competitivo se estabeleça. E nem que todas as consequências de um mercado em competição perfeita também se verifique.

E por falar no equilíbrio em competição perfeita, na seção seguinte iremos reapresentar o mesmo.

### Equilíbrio em Competição Perfeita

Seguindo a apresentação mais ``tradicional'' de competição perfeita, o primeiro passo é analisar qual é o equilíbrio associado com estas premissas. Ou seja, se seguirmos este modelo, o que podemos esperar dos agentes desta economia?

Em primeiro lugar, sobre o equilíbrio da empresa individual. Vamos assumir que a empresa maximize seus lucros. Esta maximização de lucros leva à  seguinte relação comportamental: produzir até o nível em que a receita marginal decorrente de um pequeno aumento na produção seja igual ao custo marginal decorrente deste pequeno aumento na produção.

Essa igualdade -- $RMg=CMg$ é mais geral do que aquela que vocês provavelmente viram no curso de microeconomia para o caso de Concorrência Perfeita, que é Preço=Custo Marginal. A vantagem de entender essa relação comportamental da oferta da firma como Receita Marginal = Custo Marginal é que ela engloba todos os casos que vamos ver nesse curso. 

No caso da Concorrência Perfeita, como vamos assumir que as empresas não possuem o poder de afetar os termos segundo os quais podem vender seus produtos, esta receita decorrente de um pequeno aumento na quantidade produzida é igual ao preço, ou seja $RMg=P=CMg$.

Essa é a única regra de comportamento que a empresa em competição perfeita tem que atender? NÃO. Ela precisa decidir se é viável operar neste mercado ou não. Para isso ela precisa checar se a Receita Total associada com esse nível de produção é superior ao total dos **Custos Evitáveis** -- ou seja, os custos variáveis mais a parte recuperável dos custos fixos. 

As receitas além dessa soma dos custos variáveis mais a parte recuperável dos custos fixos são chamadas **quase rendas** -- ou seja, os rendimentos necessários para manter a empresa operando no curto prazo.

Se assumirmos que todos os custos fixos são irrecuperáveis, chegamos na regra tradicional que o preço tem que ser superior ao *Custo Variável Médio* no curto prazo e, no longo prazo, superior ao *Custo Total Médio*.

```{r eq_cperf2, echo=FALSE, engine='tikz', fig.ext='svg', fig.align='center', fig.cap='Equilíbrio Firma em CP'}
\begin{tikzpicture}[scale=0.8] 

\draw [thick](0,8) node [left,align=center] {\small Price} -- (0,0) node [below left] {$0$} -- (10,0) node [below,align=center] {\small Quantity}; 

\draw[ultra thick,purple!90](2,1)--(8,7)node[right,black]{$MC$}; 

\draw[fill] (4.5,3.5) circle [radius =0.1]; 

\draw[dashed](0,3.5)node[left]{$P_1$}--(4.5,3.5)--(4.5,0)node[below]{$Q_1$}; 

\draw[fill](6,5) circle [radius =0.1]; 

\draw[dashed](0,5)node[left]{$P_2$}--(6,5)--(6,0)node[below]{$Q_2$}; 

\draw [ultra thick,blue!90](1,5.5) to [out=280,in=210](8,4)node[right,black]{$ATC$}; 

\draw [ultra thick,blue!90](1,2.5) to [out=300,in=210] (8,3.5)node[right,black]{$AVC$}; 

\end{tikzpicture}
```



A partir dessa decisão da empresa, o passo seguinte é entender de onde vem esse preço de mercado que regula as decisões da empresa. O preço de mercado vem da intersecção da oferta de mercado com a demanda de mercado. **Nota: apenas em concorrência perfeita teremos uma CURVA de Oferta. Em todas as outras, temos uma RELAÇÃO de oferta**

Para entendermos a oferta de mercado, precisamos fazer mais uma hipótese -- que é sobre a possibilidade de entrada. Para ilustrar a importância dessa premissa, vamos mostrar os dois casos extremos -- o chamado "Curto Prazo" de livro-texto de Microeconomia, em que existem $n$ empresas no mercado, todos os custos fixos são afundados e a entrada é impossível, e o chamado "Longo Prazo", em que nenuhum custo é afundado (=todos os custos são evitáveis) e que a entrada é livre.

#### Equilíbrio em Competição Perfeita -- Curto Prazo

Neste caso, a oferta de mercado é a soma horizontal das curvas de oferta das empresas individuais -- que, por sua vez, são o ramo ascendente da curva de custo marginal, a partir dos custos médios *evitáveis*.
Para um exemplo, vamos considerar a existência de três empresas no curto prazo com as seguintes curvas de custo marginal:
$$
\begin{align*}
CMg_{1}&=4q_{1}+8\\
CMg_{2}&=2q_{2}+8\\
CMg_{3}&=6q_{3}+8
\end{align*}
$$
Note que as curvas tem o mesmo intercepto no eixo $X$, correspondentes aos $CMg(0)$. Para chegarmos à oferta de mercado a partir dessas equações, temos que reorganizar as coisas um pouco:

$$
\begin{align*}
q_{1}&=\frac{CMg_{1}}{4}-2\\
q_{2}&=\frac{CMg_{2}}{2}-4\\
q_{3}&=\frac{CMg_{3}}{6}-\frac{4}{3}
\end{align*}
$$
Agregando e definindo $Q=q_{1}+q_{2}+q_{3}$, chegamos à seguinte forma para a oferta de curto prazo:
$P=CMg=\frac{12Q}{11}+8$

O Equilíbrio fica então com a cara tradicional que conhecemos:

```{r equ_CP_CP, echo=FALSE, engine='tikz', fig.ext='svg', fig.align='center', fig.cap='Equilíbrio mercado em CP'}
\begin{tikzpicture}[scale=0.6]

\draw[thick,<->] (0,10) node[above]{$P$}--(0,0)--(10,0) node[right]{$Q$};

\node [below left] at (0,0) {$0$};

\node [below] at (5,0) {$Q^*$};

\node [left] at (0,5) {$P^*$};

\draw(1,1)--(9,9) node[right]{$S$};

\draw(1,9)--(9,1) node[right]{$D$};

\draw[dashed](0,5)--(5,5)--(5,0);

\end{tikzpicture}
```

Agora, quando temos livre entrada, e todos os custos são evitáveis (e não são fixos), algumas coisas acontecem. Qualquer lucro econômico que as empresas tinham serve de motivo para a entrada. Da mesma forma, se alguma empresa está operando com prejuízo ela sai. 

Nesse caso, a questão relevante é se as empresas que entram em resposta aos lucros existentes neste mercado são iguais ou temos heterogeneidade entre as empresas.

Caso as empresas que entrem neste mercado sejam idênticas aos que entram no mercado, *todas* as empresas (iguais) vão operar nas suas escalas mínimas eficientes. E nesse caso, a curva de oferta de longo prazo é *horizontal* no mínimo custo médio das empresas.

Por outro lado, se as empresas são heterogêneas e a entrada acaba por atrair empresas menos eficientes (ou seja, com curvas de custo médio mais elevado), a curva de oferta de longo prazo vai ter segmentos positivamente inclinados.

#### Demanda Residual

Um elemento importante para se entender o chamado ``Poder de Mercado'' (a capacidade de uma empresa unilateralmente elevar seus preços acima dos custos marginais) em uma situação real é chamada *Demanda Residual*



A Demanda Residual é uma relação entre o preço cobrado por uma empresa específica e o quanto ela vende, depois que os seus competidores reagiram a sua decisão. Intuitivamente, a resposta da demanda residual é muito mais forte do que a da função demanda tradicional -- afinal de contas, a demanda residual leva em conta a substituição entre ofertantes também.

Além disso, a sensibilidade a preço da Demanda Residual nos dá uma ideia do espaço que uma empresa possui para elevar os seus preços acima dos custos marginais. Mas este assunto veremos melhor mais adiante neste capítulo.


Vamos definir a demanda residual de uma firma como $D_{r}(p)=D(p)-S_{0}(p)$.
Além disso, vamos definir $q=\frac{Q}{n}$, $n=\frac{Q}{q}$ e $Q_{0}=(n-1)q$, uma vez que estamos trabalhando com o modelo de Competição Perfeita.

Com isso, podemos relacionar a inclinação da curva de demanda de mercado e a demanda residual:

$$
\begin{align*}
  \frac{\partial D_{r}}{\partial p} &=\frac{\partial D(p)}{\partial p} - \frac{\partial S_{0}}{\partial p}\\
  \frac{\partial D_{r}}{\partial p}\frac{p}{q} &=\frac{\partial D(p)}{\partial p}\frac{p}{q} - \frac{\partial S_{0}}{\partial p}\frac{p}{q}\\
  \frac{\partial D_{r}}{\partial p}\frac{p}{q} &=\frac{\partial D(p)}{\partial p}\frac{p}{q}\frac{Q}{Q} - \frac{\partial S_{0}}{\partial p}\frac{p}{q}\frac{Q_{0}}{Q_{0}}\\
  \frac{\partial D_{r}}{\partial p}\frac{p}{q} &=\frac{\partial D(p)}{\partial p}\frac{p}{Q}\frac{Q}{q} - \frac{\partial S_{0}}{\partial p}\frac{p}{Q_{0}}\frac{Q_{0}}{q}\\
  \varepsilon_{r}&=\varepsilon\times n -\eta_{0} \times (n-1) \\
  \varepsilon_{r}&=(\varepsilon-\eta_{0})\times n +\eta_{0}
\end{align*}


$$

Podemos notar que a elasticidade preço da demanda residual aqui é cada vez maior quanto maior o número de empresas. Apenas tenhamos em mente que esta fórmula é válida apenas para o caso de concorrência perfeita, onde não existe interdependência estratégica entre as empresas. No caso em que exista esta interdependência, a demanda residual é importante, mas a fórmula é diferente. Algumas versões disso serão apresentadas nos próximos capítulos.


#### Entrada, Livre Entrada...

As condições de entrada podem condicionar a estrutura de mercado. Agora, o problema é definir adequadamente como são as condições de entrada. Um primeiro passo é pensar nas respostas à estas perguntas:

* Quantas empresas têm a capacidade de entrar nesta indústria?
* Quão cara é a entrada?
* Uma nova firma estará em desvantagem em relação às estabelecidas?
* Uma nova empresa terá acesso à mesma informação que as empresas estabelecidas?
* É caro sair da indústria?

Isso é muito útil para entender *quais* são as barreiras à entrada, mas não nos ajuda a responder a questão mais conceitual: *O quê* são as barreiras à entrada. Esta definição causou muita controvérsia entre os economistas. Como definir uma barreira à entrada de uma forma não circular? Ou seja, sem cair na definição fácil de ``Barreira à Entrada é algo que impede a entrada''?

O presente autor gosta muito da definição de Stigler (1968):

Uma barreira à entrada é um custo de se produzir uma dada quantidade que precisa ser pago pelas empresas que buscam entrar no setor e que não precisa ser pago pelas empresas já instaladas.

Podemos definir também algumas características de um mercado em equilíbrio com ``livre entrada''. Supondo que a empresa encontre-se em um equilíbrio de longo prazo, em que cada uma das empresas instaladas aufira um lucro igual a $\pi(n)$,
em que $n$ é o número de empresas, temos que o VPL dos lucros em
perpetuidade é dado por:

\[
VPL=\frac{\pi(n)}{r}
\]

Se uma empresa contemplar a entrada, ela deve esperar que os seus lucros sejam de $\pi(n+1)$, o que nos dá um VPL de $\frac{\pi(n+1)}{r}$. Este negócio deve ser comparado com o custo da entrada. Denotando tal custo por $K$, temos que a entrada se dá quando $\frac{\pi(n+1)}{r}-K>0$


Caso tenhamos $\frac{\pi(n+1)}{r}-K<0$, ninguém quererá entrar. No entanto, precisamos saber se há incentivos para a saída; se não houver, isso é indicativo que estamos em um equilíbrio.
Teremos incentivos para a manutenção das empresas no mercado caso a decisão delas seja consistente, no sentido que elas auferem lucros positivos por terem entrado.

Ou seja, para elas, temos que:

\[
\frac{\pi(n)}{r}-K>0
\]

Combinando as duas condições, podemos definir um equilíbrio em livre entrada como sendo:

\[
\frac{\pi(n)}{r}-K>0>\frac{\pi(n+1)}{r}-K
\]

Este conjunto de inequações pode ser usado para analisar mercados reais para ver se eles se adequam a alguma das estruturas de mercado em competição imperfeita mais comuns - como veremos mais adiante.


## Monopólio

Nesta nota, iremos detalhar um pouco a ideia do monopólio, e expressar algumas relações que vocês já conhecem em outros contextos em uma forma que enfatiza a generalidade com o que vem depois. Inicialmente vamos falar o monopólio tradicional, para depois falarmos da questão da firma dominante com a franja competitiva.

### Monopólio -- Versão tradicional

Tendo visto um extremo das estruturas de mercado -- a situação em que as empresas não tem poder nenhum de mercado -- agora passemos ao outro extremo das situações de mercado. Ou seja, mercados em que existe apenas uma empresa.

As explicações tradicionais para a existência de um monopólio costumam ser classificadas em três grandes grupos:

* Barreiras à entrada: Existe algum custo -- que a empresa que está instalada (também conhecida como *incumbente*) já pagou e que é tão alto para as potenciais entrantes que não vale a pena que elas entrem.
* Monopólio Natural: a curva de custos é de tal forma que, para valores razoáveis da demanda de mercado, qualquer entrante somente consegue fazê-lo a um custo muito mais alto do que o incumbente. Note que isso não implica que a curva de Custo Médio tem que ser declinante para todos os níveis de produção -- apenas no segmento mais próximo da demanda de mercado.
* Vantagem Absoluta de Custos: Alguns colocam esse motivo como uma das Barreiras à Entrada, mas vou deixar separado.

O importante a ter em mente é que todos estes aspectos são conjunturais e podem ser transitórios -- ou  seja, as empresas não **são** monopólios, elas **estão** monopólios.

Neste capítulo, vamos analisar revisitando nossa análise de Monopólio dos cursos de Microeconomia tradicional, para a seguir falarmos do seu similar do lado de oferta: o Monopsônio. Finalmente, iremos mostrar o modelo da Firma Dominante com Franja Competitiva, que é uma ilustração legal de um ponto que passa batido nas apresentações tradicionais destes tópicos. Os resultados de Monopólio podem ser aproveitados em grande medida mesmo quando temos uma grande quantidade de empresas, só que uma delas possuindo uma vantagem bastante grande de custos. 


Começando a versão tradicional da apresentação, vamos supor que o monopólio enfrente uma curva de demanda do tipo $P(Q)$ e possua uma função de Custo total da forma $CT(Q)$. O lucro do monopolista, desta forma, fica sendo:

$$
\begin{aligned}
\pi_{m}=Q\times P(Q)-CT(Q)
\end{aligned}
$$

Derivando e igualando a zero, temos então o seguinte:

$$
\begin{aligned}
\frac{\partial \pi}{\partial Q} = P - \frac{\partial CT}{\partial Q} + Q \frac{\partial P}{\partial Q} = 0\\
\frac{P-\frac{\partial CT}{\partial Q}}{P}= - \frac{Q}{P}\frac{\partial P}{\partial Q}\\
\frac{P-\frac{\partial CT}{\partial Q}}{P} = \frac{1}{|\varepsilon_{D}|}
\end{aligned}
$$

O lado esquerdo desta igualdade é o chamado ``Índice de Lerner'', uma medida percentual da margem preço-custo marginal (em base percentual). O lado direito é o inverso da elasticidade-preço da demanda. Essa equação é bastante intuitiva, no sentido que mercados com demandas mais elásticas permitem menos elevação dos preços acima dos custos marginais.

Graficamente, temos:

```{r monop_fig, echo=FALSE, engine='tikz', fig.ext='svg', fig.align='center', fig.cap='Equilíbrio mercado em Monopólio'}

\begin{tikzpicture}[scale=0.8] 

\fill[color=gray!30] (0,2.9) rectangle (3.6,4.75) node[pos=.5,black,align=center] {\small Lucros Monop.}; 

\draw [thick](0,8) node [left,align=center] {\small C, R} -- (0,0) node [below left]{$0$} -- (10,0) node [below,align=center] {\small Quantidade}; 

\draw [ultra thick,blue!90](0,7) -- (8,2)node[right,black,align=center]{\small Demanda}; 

\draw [ultra thick,purple!90](0,7) -- (6,1)node[black,right]{\small Receita Marginal}; 

\draw [ultra thick,blue!90](1,4) to [out=300,in=240] (7,5)node[right,black]{\small CTMe }; 
\draw [ultra thick,purple!90](2,1) -- (5.25,6)node[black,right,align=center]{\small CMg}; 

\draw[fill] (3.6,2.9)node[below right]{$C$} circle [radius =0.1]; 

\draw[fill] (3.6,4.75)node[above]{$B$} circle [radius =0.1]; 

\draw[fill] (0,4.75)node[above right]{$E$} circle [radius =0.1]; 

\draw[dashed](0,4.75)node[left,align=center]{$P_{M}$} -- (3.6,4.75) -- (3.6,0)node[below]{$Q_{MAX}$}; 

\draw[dashed](0,2.9)node[left,align=center]{\small CTMe} -- (3.6,2.9); 

\draw[fill] (0,2.9)node[below right]{$D$} circle [radius =0.1]; 




\end{tikzpicture}

```

Uma forma alternativa de escrever esta última equação é:

$$
P=\frac{\frac{\partial CT}{\partial Q}}{1-\frac{1}{|\varepsilon_{D}|}}
$$


Podemos notar que este equilíbrio de mercado também gera ineficiência alocativa -- lembrando que esta ineficiência alocativa decorre do fato que unidades que seriam socialmente benéficas de serem transacionadas (pois vendidas acima do custo marginal) deixam de sê-lo.

```{r inef_monop, echo=FALSE, engine='tikz', fig.ext='svg', fig.align='center', fig.cap='Ineficiência Monopólio'}

\begin{tikzpicture}[scale = 0.8] 

\fill[color=purple!30] (2.9,5.2) -- ( 2.9,3.4 ) -- ( 4.25,4.35 ); 

\draw[thick] ( 0,8 )node[left , align = center] {\small Preço} -- (0,0)node[below left]{ $0$} -- ( 10,0 )node[below left , align = center] { \small Quantidade} ; 

\draw[ultra thick , blue!90] ( 0,7 ) -- ( 8,2 )node[right , black , align = center] {\small Demanda};

\draw[ultra thick , purple!90 ] ( 0,7 ) -- ( 4,2 ) ; 

\draw[ultra thick , purple!90 ] ( 1,2 ) -- ( 8,7 )node[ right , black , align = center ] {\small CMg } ; 

\draw[fill] ( 4.25,4.35 ) circle [ radius = 0.1 ] ; 

\draw[fill] ( 2.9,3.4 ) circle [ radius = 0.1 ] ; 
\draw[fill] ( 2.9,5.2 ) circle [ radius = 0.1 ] ; 

\draw[dashed] ( 0,5.2 ) node[ left , align = center ] {$P_{M}$} -- ( 2.9,5.2 ) -- ( 2.9,0 ) node[ below , align = center ,xshift = -0.5cm]{$Q_{M}$};

\draw[dashed] ( 4.25,4.35 ) -- ( 4.25,0 )node[below , align = center , xshift = 0.5cm ] { \small Qtde \\ \small Eficiente } ; 

\draw ( 4,2.25 ) -- ( 5,2 )node[right , align = center ] {RMg} ;

\draw ( 3.5,4 ) -- ( 4.5,6 )node[ above , align = center ] { DWL} ; 

\end{tikzpicture}

```


### Monopsônio

Mas a existência de uma empresa apenas numa das pontas do mercado não é uma exclusividade do lado da oferta. Também é possível termos apenas uma empresa do lado da demanda -- o chamado Monopsônio.

Os resultados neste caso são similares aos do Monopólio, como veremos aqui. Vamos fazer um exemplo envolvendo apenas um demandante de trabalho. Basicamente, esse demandante irá contratar trabalhadores até o ponto em que o Valor gerado pelo trabalhador adicional seja igual ao custo deste trabalhador adicional. 

Uma vez que ele tem poder de mercado no mercado de trabalho, podemos escrever o seguinte:

$$
\begin{align*}
CT&=W(L)\times L \\
\frac{\partial CT}{\partial L} &= w + L\times \frac{\partial w}{\partial L}\\
\frac{VPMg_{L} - w}{w} &= + \frac{L}{w} \frac{\partial w}{\partial L}\\
\frac{VPMg_{L} - w}{w} &= \frac{1}{\varepsilon_{S}}
\end{align*}
$$

Podemos notar que existe o mesmo índice de Lerner de antes, só que é a margem entre o valor produzido pela unidade de trabalho e seu custo. Esta margem proporcional é igual ao inverso da elasticidade-preço da oferta.

Os mesmos resultados de ineficiência também valem aqui. Transações mutuamente benéficas deixam de acontecer.

### Firma Dominante -- Franja Competitiva

Não há muita diferença na ideia de Firma Dominante com Franja Competitiva. O único ponto diferente é que a firma dominante trabalha com a Demanda Residual, definida de forma similar à do capítulo anterior do Carlton e Perloff: $D_{R}(P)=D(P)-S_{0}(P)$. Vamos apresentar a solução ótima por meio da escolha de preços:

$$
\begin{aligned}
\pi_{m}=P \times D_{R}(P) - CT(D_{R}(P))\\
\frac{\partial \pi_{m}}{\partial P} = D_{R} + P \frac{\partial D_{R}}{\partial P} - \frac{\partial CT}{\partial Q} \frac{\partial D_{R}}{\partial P}=0\\
P \frac{\partial D_{R}}{\partial P} - \frac{\partial CT}{\partial Q} \frac{\partial D_{R}}{\partial P}=-D_{R}\\
P-\frac{\partial CT}{\partial Q}=\frac{1}{\frac{\partial D_{R}}{\partial P}} D_{R}\\
\left( \frac{P-\frac{\partial CT}{\partial Q}}{P} \right)=\frac{1}{|\varepsilon_{D_{R}}|}
\end{aligned}
$$
A única diferença neste caso é a inclinação da demanda residual -- $D_{R}$ ao invés de $D$. Em alguns casos é possível que a inclinação coincida (quando a franja está ativa), em outros não coincide.


#### Monopolista de Bens duráveis

Vamos supor que o consumidor possa desfrutar dos bens por vários períodos.
Neste caso, o preço que os consumidores estão dispostos a consumir hoje depende da expectativa de preço em consumir amanhã. Vamos supor um modelo de dois períodos, $t=1,2$, e que  bem produzido em 1 pode ser usado em 2. Todo mundo tem fator de desconto $\delta=\frac{1}{(1+r)}$, e em cada período $D=1-p$

Se o monopolista alugar, em cada período, o preço selecionado é o que maximiza $p_{t}D_{t}$, e produz $\frac{1}{2}$ no primeiro período e zero no segundo (porquê?) Neste caso, o lucro do monopolista é dado por $\Pi=\frac{1}{4}+\delta\frac{1}{4}$

Supondo que se o monopolista vender, surge um mercado de bens usados, e ele só vende pra quem não comprar um usado no segundo período. Se ele vender, o problema é que no segundo período, a demanda se torna
$p_{2}=1-q_{1}-q_{2}$, que dá um preço ótimo de $q_{2}^{*}=(1-q_{1})/2$
e lucros de $(1-q_{1})^{2}/4$. No primeiro período, a disposição a pagar vai depender de quanto o consumidor espera pagar no segundo período. Neste caso, o máximo que o consumidor estaria disposto a pagar pelo bem durante os dois períodos é o preço de hoje e a expectativa de amanhã, descontado:

\[
p_{1}=(1-q_{1})+\delta p_{2}^{e}
\]

Se o consumidor tiver uma expectativa correta sobre o preço futuro,
temos que a demanda no primeiro período fica sendo $p_{1}=(1-q_{1})(1+\delta/2)$
Observações importantes:

* O preço que ele consegue cobrar é menor do que se ele se comprometesse a não produzir no segundo período.
* A função lucro intertemporal é dada por: 

\[
\Pi=\left[q_{1}(1-q_{1})\left(1+\frac{\delta}{2}\right)+\delta\frac{(1-q_{1})^{2}}{4}\right]
\]

Neste caso, temos que $q_{1}=2/(4+\delta)$, e $p_{1}=\frac{(2+\delta)^{2}}{2(4+\delta)}$, e o lucro é menor do que o caso de aluguel. Por isso, ele preferiria alugar. Intuitivamente, o monopolista no
primeiro período não consegue cobrar tão alto porque depois ele vai vender mais barato. 

Este é um exemplo da *Conjectura de Coase*: Se o monopolista dos bens duráveis pudesse alterar os seus preços continuamente, ele não teria nenhum poder de mercado!

Uma vez que o monopolista daqui a pouco vai cobrar um preço próximo
do competitivo, isso significa que ele não vai conseguir elevar o
preço agora!
